臺北高等行政法院判決　　　　　　　　　　　　　　九十三年度簡字第三○一號
　　原　　　告　甲○○
　　被　　　告　臺北縣政府稅捐稽徵處
　　代　表　人　乙○○處長）.
　　訴訟代理人　丙○○
　　　　　　　　丁○○
右當事人間因土地增值稅事件，原告不服台北縣政府中華民國九十二年一月二十七日
北府訴決字第○九二○○三○五八二號（卷號：00000000號）訴願決定，提
起行政訴訟。本院判決如左：
　　主  文
原告之訴駁回。
訴訟費用由原告負擔。
　　事  實
一、事實概要：原告先於民國八十九年十一月二十八日訂約購買坐落台北市○○路○
    ○段五二二、五二五之五地號土地兩筆並於九十年五月二十一日辦竣土地所有權
    移轉登記。嗣後於九十一年二月二日出售中和市○○○段頂南勢角小段六十八之
    一、六八之二地號土地兩筆（建物門牌中和市○○里○○鄰○○街一一七之四號
    ）辦竣土地所有權移轉登記後申請依土地稅法第三十五條規定核退土地增值稅。
    經被告機關查其先購土地完成移轉登記日並無本人、配偶或直系親屬在該後售地
    辦竣戶籍登記，不符同法第九條之自用住宅規定，而予以否准，爰依首揭號函否
    准退稅，原告不服，提起訴願，未獲變更，原告猶未甘服，遂向本院提起行政訴
    訟。
二、兩造主張：
甲、原告起訴意旨略以：
  (一)查土地稅法第三十五條規定：「土地所有權人於出售土地．．．二年內重購土地
    合於左列規定之一．．．一、自用住宅用地出售．．．後，另行購買．．．仍作
    自用住宅用地者。．．．前項規定．．．於先購買土地後．．．二年內，始行出
    售土地．．．者，準用之。」惟財政部八十八年九月七日台財稅第八八一九四一
    四六五號函釋：「土地稅法第三十五條有關重購自用住宅用地退還已納土地增值
    稅規定之立法意旨．．．該第一項第一款規定，係以土地所有權人於出售自用住
    宅用地後，另行購買土地仍作為自用住宅用地為要件，同條第二項有關先購後售
    既準用第一項之規定，仍應以土地所有權人於購買土地時，已持有供自用住宅使
    用之土地為範圍．．．」，而土地稅法第九條規定：「本法所稱自用住宅用地，
    指土地所有權人或配偶、直系親屬於該地辦竣戶籍登記且無出租或供營業用之住
    宅用地。」而原告在臺北市所購買之土地已取得地價稅自用住宅用地之優惠稅率
    ，該土地亦符合土地稅法第九條之「自用住宅」用地之範圍，另原告出售之土地
    於出售前已辦竣戶籍登住宅」優惠稅率繳交土地增值稅在案。故原告購買及出售
    「時」之土地均設有戶籍，也完全符合土地稅法第九條「自用住宅」成立之要件
    ，而土地稅法第三十五條亦僅說明「．．．自用住宅用地出售．．．後，另行購
    買．．．土地，仍作自用住宅用地者．．．於先購買土地後．．．二年內，始行
    出售土地．．．準用之」該條文僅指明自用住宅用地，出售後另行購買土地「仍
    作」自用住宅用地，並無購買或出售土地之「同時」均需為自用住宅之明文，故
    只需「仍作」自用住宅用地即可，且先買後賣「準用」先賣後買。
  (二)惟被告引用財政部之公文，仍應以土地所有權人於購買土地「時」，已持有供自
    用住宅使用之土地為範圍。亦既被告認為購買土地「時」（那一個時點）所欲出
    售之土地在同時應為自用住宅用地，而原告認為土地稅法之規定應為，所購買之
    土地或出售之土地「仍作」自用住宅用地即可，兩處土地本身只需分別符合自用
    住宅用地即可退稅，而非如同被告引用財政部之公文所認為必須同一時間點，那
    一剎那，二處土地皆為自用住宅。例如「先賣後買」案件中，當初所賣土地原設
    有戶籍，為自用住宅用地，但爾後重購土地「時」（那一時間點）原所賣土地早
    已移轉他人，申請退稅之本人不可能還在原出售之土地上設有戶籍，故再重購「
    時」該出售之土地，已非申請人之自用住宅，故兩處土地（重購及出售）不可能
    「同時」符合自用住宅；該「先賣後買」另一狀況是，若出售土地「時」，因尚
    未重購土地，申請人不可能在該欲重購之土地上設戶籍（尚未購買），故無法於
    出售土地之「同時」兩處土地均設有戶籍，故亦不可能兩處土地「同時」皆為自
    用住宅用地。為何「先買後賣」，被告引用財政部之公文認定就必須要購買土地
    時與欲出售之土地，要「同時」為自用住宅用地，而原告於出售「時」，兩處土
    地均為自用住宅用地，且於出售及購買時之土地分別符合土地稅法第九條「自用
    住宅用地」之規定，請問「先賣後買」再購買土地「時」，其原所出售之土地，
    戶籍早已遷移，原所出售之土地，已非該出售人之自用住宅，為何可以退稅，故
    被告引用財政部之公文對原告「先買後賣」之認定顯然較「先賣後買」嚴苛且不
    合理、不合法（土地稅法第三十五條條文並無「同時」自用住宅用地之用詞，而
    是「仍作」自用住宅用地之用詞，故「先賣後買」案件財政部才可在，其非「同
    時」為自用住宅用地，亦即「仍作」自用住宅用地狀況下，准予退稅；由此可證
    ，該法條之退稅要件僅須「仍作」而非「同時」為自用住宅用地），已違反土地
    稅法第三十五條第二項所稱「先買後賣」「準用」「先賣後買」之規定。復依行
    政程序法第六條「行政行為，非有正當理由，不得為差別待遇」，第十條「行政
    機關行使裁量權，不得逾越法定之裁量範圍，並應符合法規授權之目的」。而土
    地稅法第三十五條及第九條之原始法條意旨明顯為，所出售及購買之土地，其兩
    處土地本身只要「仍作」（而非「同時」）自用住宅用地，即可退稅，而被告及
    財政部之函文因對「先買後賣」與「先賣後買」之退稅解釋，明顯有差別待遇，
    該財政部八十八年九月七日台財稅第八八一九四一四六五號函對土地稅法第三十
    五條所作超越該條文內容之擴大退稅要件解釋，已逾越立法院所通過之土地稅法
    第三十五條及第九條法條內容，及其立法意旨，並違背行政程序法第六條及第十
    條之法規原則，希望貴院考量所訴訟事實理由，重新裁定。
  (三)若行政機關堅持己見，擅自擴大解釋立法院法條意旨，那原告只好另行再向立法
    院、監察院等機關陳情，行政機關如此對「先買後賣」與「先賣後買」之差別待
    遇，及擴大解釋而逾越立法院法規授權目的，明顯有違行政程序法及土地稅法，
    畢竟先買土地再賣土地，總比先賣土地再買，更對台灣有信心及對台灣土地的支
    持。故原告「先買後賣」之案件，其買與賣之土地，均符合土地稅法第九條有關
    「自用住宅」用地之要件，當然符合土地稅法第三十五條之退稅要件；應可比照
    「先賣後買」之案件，退還已納土地增值稅。
  (四)綜上，請求撤銷訴願決定及原處分，並退還已納土地增值稅新台幣（以下同）十
    萬一千零三十二元。
乙、被告答辯意旨略以：
  (一)按「本法所稱自用住宅用地，指土地所有權人或其配偶、直系親屬於該地辦竣戶
    籍登記，且無出租或供營業用之住宅用地。」及「土地所有權人於出售土地或土
    地被徵收後，自完成移轉登記或領取補償地價之日起，二年內重購土地合於左列
    規定之一，其新購土地地價超過原出售土地地價或補償地價，扣除繳納土地增值
    稅後之餘額者，得向主管稽徵機關申請就其已納土地增值稅額內，退還其不足支
    付新購土地地價之數額：一、自用住宅用地出售或被徵收後，另行購買都市土地
    未超過三公畝部分或非都市土地未超過七公畝部分，仍作自用住宅用地者。．．
    ．前項規定土地所有權人於先購買土地後自完成移轉登記之日起二年內，始行出
    售土地或土地被徵收者，準用之。」分別為土地稅法第九條及第三十五條所明定
    。
  (二)次按「土地稅法第三十五條有關重購自用住宅用地退還原已納土地增值稅規定之
    立法意旨，在於考量土地所有權人因住所遷移等實際需要，必須出售原有自用住
    宅用地，而另於他處購買自用住宅用地，為避免因課徵土地增值稅，降低其重購
    土地之能力，乃准就其已納土地增值稅額內，退還其不足支付新購土地地價之數
    額。故該條第一項第一款規定，係以土地所有權人於出售原自用住宅用地後，另
    行購買土地仍做自用住宅用地為要件，同條第二項有關先購後售，既準用第一項
    之規定，仍應以土地所有權人於購買土地時已持有供自用住宅之土地為適用範圍
    ；如土地所有權人未持有供自用住宅使用之土地，僅係單純購買土地，．．．，
    與上開條文規定先售後購或先購後售，應以已持有自用住宅用地之立法意旨不合
    ，應無土地稅法第三十五條重購自用住宅用地退還已繳納土地增值稅規定之適用
    。．．．」亦經財政部八十八年九月七日台財稅第八八一九四一四六五號函釋在
    案。
  (三)經查原告八十九年十一月二十八日訂約購買台北市○○段○○段五二二、五二二
    之五地號土地兩筆，九十年五月二十一日辦竣土地所有權移轉登記，九十一年二
    月二日出售中和市○○○段頂南勢角小段六十八之一、六十八之二地號土地兩筆
    （建物門牌中和市○○里○○鄰○○街一一七之四號）辦竣土地所有權移轉登記
    後申請依土地稅法第三十五條規定核退土地增值稅，經查原告承購台北市土地時
    未持有供自用住宅使用之土地，僅係單純購買土地（即原告承購台北市土地辦竣
    所有權登記時並無本人或配偶、直系親屬在該出售土地上辦竣戶籍登記，未符合
    土地稅法第九條有關自用住宅用地要件）至九十一年一月二十五日為符合自用住
    宅用地要件始在出售土地上辦竣戶籍登記，核與上開財政部有關先購後售重購自
    用住宅用地之規定不符，因而否准依土地稅法第三十五規定退還土地增值稅，於
    法並無不合。
  (四)綜上所陳，原告之訴應認為無理由，爰請駁回原告之訴。
　　理  由
一、按土地稅法第九條規定：「本法所稱自用住宅用地，指土地所有權人或其配偶、
    直系親屬於該地辦竣戶籍登記，且無出租或供營業用之住宅用地。」第三十五條
    第一項第一款及第二項規定：「土地所有權人於出售土地或土地被徵收後，自完
    成移轉登記或領取補償地價之日起，二年內重購土地合於左列規定之一，其新購
    土地地價超過原出售土地地價或補償地價，扣除繳納土地增值稅後之餘額者，得
    向主管稽徵機關申請就其已納土地增值稅額內，退還其不足支付新購土地地價之
    數額：一、自用住宅用地出售或被徵收後，另行購買未超過三公畝之都市土地或
    未超過七公畝之非都市土地仍作自用住宅用地者。」「前項規定土地所有權人於
    先購買土地後，自完成移轉登記之日起二年內，始行出售土地或土地始被徵收者
    ，準用之。」。
二、本件係原告先於八十九年十一月二十八日訂約購買坐落台北市○○路○○段五二
    二、五二五之五地號土地兩筆，並於九十年五月二十一日辦竣土地所有權移轉登
    記。嗣後於九十一年二月二日出售中和市○○○段頂南勢角小段六十八之一、六
    八之二地號土地兩筆（建物門牌中和市○○里○○鄰○○街一一七之四號）辦竣
    土地所有權移轉登記後，申請依土地稅法第三十五條規定核退土地增值稅；經被
    告查其先購土地完成移轉登記日並無本人、配偶或直系親屬在該後售地辦竣戶籍
    登記，不符同法第九條之自用住宅規定，而否准所請。原告不服，則主張土地稅
    法第三十五條規定僅指明自用住宅用地，出售後另行購買土地「仍作」自用住宅
    用地，並無購買或出售土地之「同時」均需為自用住宅之明文，故只需「仍作」
    自用住宅用地即可，且先買後賣「準用」先賣後買；且該財政部八十八年九月七
    日台財稅第八八一九四一四六五號函對土地稅法第三十五條所作超越該條文內容
    之擴大退稅要件解釋，已逾越立法院所通過之土地稅法第三十五條及第九條法條
    內容，及其立法意旨，並違背行政程序法第六條及第十條之法規原則云云，資為
    抗辯。
三、經查：
  (一)原告八十九年十一月二十八日訂約購買台北市○○段○○段五二二、五二二之五
    地號土地兩筆，九十年五月二十一日辦竣土地所有權移轉登記，九十一年二月二
    日出售中和市○○○段頂南勢角小段六十八之一、六十八之二地號土地兩筆（建
    物門牌中和市○○里○○鄰○○街一一七之四號）辦竣土地所有權移轉登記之事
    實，有建物改良物所有權狀、土地買賣所有權移轉契約書等影本資料附卷可稽，
    且為原告所不爭執，洵堪認定。
  (二)按「按土地稅法第三十五條有關重購自用住宅用地退還原已繳納土地增值稅規定
    之立法意旨，在於考量土地所有權人因住所遷移等實際需要，必須出售原有自用
    住宅用地，而另於他處購買自用住宅用地，為避免因課徵土地增值稅，降低其重
    購土地之能力，乃准就其已納土地增值稅額內，退還其不足支付新購土地地價之
    數額，故‧‧‧同條第二項有關先購後售，既準用第一項之規定，仍應以土地所
    有權人於購買土地時，已持有供自用住宅使用之土地為適用範圍。如土地原所有
    權人原未持有自用住宅用地，僅係單純購買土地應無土地稅法第三十五條規定之
    適用‧‧‧。」又「重購土地時其原有土地不符土地稅法有關自用住宅用地規定
    者，應無土地稅法第三十五條退還土地增值稅規定之適用。」分別為財政部八十
    八年九月七日台財稅字第八八一九四一四六五號函及九十年五月一日台財稅字第
    ０九００四五一八五八號函所明示。上開二函釋乃係財政部就所屬機關因執行土
    地稅法第三十五條之規定發生疑義，以主管機關之地位為符合法規原意之釋示，
    查土地稅法第三十五條有關重購自用住宅用地退還原已繳納土地增值稅規定之立
    法意旨，在於考量土地所有權人因住所遷移等實際需要，必須出售原有自用住宅
    用地，而另於他處購買自用住宅用地，為避免因課徵土地增值稅，降低其重購土
    地之能力，乃准就其已納土地增值稅額內，退還其不足支付新購土地地價之數額
    。故該條第一項第一款規定，係以土地所有權人於出售原有自用住宅用地後，另
    行購買土地仍作自用住宅用地為要件；同條第二項有關先購後售，既準用第一項
    之規定，仍應以土地所有權人於購買土地時，已持有供自用住宅使用之土地為適
    用範圍；核與上開法律規定之之重購自用住宅用地退還原已繳納土地增值稅規定
    之立法意旨相符，亦無違背憲法；本院自得予以援用。原告主張上開財政部八十
    八年九月七日台財稅字第八八一九四一四六五號函釋，已逾越立法院所通過之土
    地稅法第三十五條及第九條法條內容等語，容有誤解。
  (三)本件原告承購台北市土地時未持有供自用住宅使用之土地，僅係單純購買土地；
    然原告承購系爭土地辦竣所有權登記時，並無本人或配偶、直系親屬在該出售土
    地上辦竣戶籍登記，自不符合土地稅法第九條有關自用住宅用地要件；迨至九十
    一年一月二十五日為符合自用住宅用地要件始在出售土地上辦竣戶籍登記，核與
    上開財政部有關先購後售重購自用住宅用地之規定不符。按土地稅法第九條規定
    「本法所稱自用住宅用地，指土地所有權人或其配偶、直系親屬於該地辦竣戶籍
    登記，且無出租或供營業用之住宅用地。」，本件原告於購買新地時，其本人、
    配偶或直系親屬戶籍未設於後售地，依上開土地稅法第九條規定，尚非「自用住
    宅用地」，從而被告否准退稅，原處分依法自無不合。
四、綜上所述，原處分依法並無不合，訴願決定予以維持，亦無違誤；原告訴請撤銷
    原處分及訴願決定，並請求被告應將已繳土地增值稅返還原告，為無理由，應予
    駁回。
五、本件事證已明，兩造其餘攻擊或防禦方法，已與本院判決結果無涉，毋庸一一論
    列，併此敘明。
據上論結，本件原告之訴為無理由，爰依行政訴訟法第二百三十六條、第九十八條第
三項前段，判決如主文。
中　　華　　民　　國　　九十三　　　年　　　六　　　　月　  　二十四 　　日
              臺 北 高 等 行 政 法 院   第 七 庭
                                      法  官　黃  秋  鴻
右為正本係照原本作成。
本件以訴訟事件所涉及之法律見解具有原則性者為限，始得於本判決送達後二十日內
向本院提出上訴狀並表明上訴理由，如已於本判決宣示後送達前提起上訴者，應於判
決送達後二十日內補具上訴理由（均按他造人數附繕本），且經最高行政法院許可後
方得上訴。
中　　華　　民　　國　　九十三　　　年　　　六　　　　月　  　二十四 　　日
                                      書 記 官  王 琍 瑩
